最高法院刑事判決　　　　　　九十四年度台上字第六三三六號
　　上　訴　人　台灣高等法院台中分院檢察署檢察官
　　上　訴　人
　　即　被　告　丙○○
　　選任辯護人　羅豐胤律師
　　　　　　　　莊國明律師
　　　　　　　　陳武璋律師
　　上　訴　人
　　即　被　告　甲○○
　　選任辯護人　林坤賢律師
　　　　　　　　吳萬春律師
　　被　　　告　乙○○
　　　　　　　　　　　　239.
　　　　　　　　丁○○
　　　　　　　　　　　　號
 　 共　　　同
 　 選任辯護人　羅豐胤律師
上列上訴人等因被告等違反貪污治罪條例等罪案件，不服台灣高
等法院台中分院中華民國九十三年十一月二十五日第二審判決（
九十二年度上訴字第五三九號，起訴案號：台灣南投地方法院檢
察署八十九年度偵字第三七一九、三七二八、三八一六、三九五
一、四一一七號、九十年度偵字第二七四、二七五、二七六、二
七七、二七八、二七九號），提起上訴，本院判決如下：
    主  文
原判決關於甲○○、丁○○部分及丙○○違反政府採購法暨被訴
圖利、利用職務上之機會詐取財物、侵占公有公用財物部分，及
乙○○被訴圖利、利用職務上之機會詐取財物、侵占公有公用財
物部分撤銷，發回台灣高等法院台中分院。
    理  由
一、甲○○、丙○○違反政府採購法部分
本件原判決認定：上訴人即被告丙○○係前南投縣縣長，於其縣
長任內，因發生民國八十八年九月二十一日大地震（下稱九二一
地震）經政府發布緊急命令。八十九年二月間，南投縣政府擬在
虎山農場興建臨時辦公大樓（下稱「臨辦工程」），丙○○即依
緊急命令就上開工程辦理限制性招標，並於同年三月初，告知其
友人黃才泉（業經第一審諭知免刑確定）該項工程將交由黃才泉
以三建工程股份有限公司（下稱三建公司）名義承包。嗣丙○○
即指定包括三建公司在內之三家廠商參與比價，而與上訴人即被
告甲○○及已定讞之黃才泉共同意圖獲取不當利益，以借牌圍標
之合意方式，使廠商不為價格之競爭，先由黃才泉於八十九年三
月二十三日，至縣政府公共工程管理中心（下稱工管中心）索取
乙份工程標單，以便預擬欲填寫之估價金額，工管中心則於當（
二十三）日晚間，始將三份標單委由建築師賴世晃持往台中市○
○路夜間郵局付郵投遞予丙○○指定之三家廠商。嗣於翌（二十
四）日辦理比價時，使三建公司經形式之比價、減價後，順利以
總價新台幣（下同）一億六千零五十萬元得標等情。因而撤銷第
一審關於被告甲○○部分及丙○○違反政府採購法部分之科刑判
決，改判論被告甲○○、丙○○以共同意圖獲取不當利益，而以
其他之合意，使廠商不為價格之競爭罪，甲○○處有期徒刑拾月
、丙○○處有期徒刑壹年；另就公訴意旨認被告甲○○、丙○○
此部分尚牽連觸犯（修正前）貪污治罪條例第六條第一項第四款
之圖利罪嫌部分，認不能證明犯罪而不另諭知無罪，固非無見。
惟按：(一)、依司法院釋字第五八二、五九二號解釋意旨，在九十
二年九月一日刑事訴訟法修正生效之前、後，繫屬於各級法院之
刑事案件，其個案事實之認定涉及以共同被告之陳述，作為其他
共同被告論罪之證據者，法院就被告本人之案件調查共同被告時
，均須使該共同被告立於證人之地位，踐行人證之法定調查程序
；又共同被告於審判外之陳述，依法律特別規定得作為證據者，
除客觀上不能受詰問者外，於審判中仍應依法接受詰問程序，藉
以保障被告本人之詰問權。原判決認定被告甲○○、丙○○有上
開違反政府採購法之犯行，係以共同被告即已定讞之黃才泉於調
查人員詢問及第一審審理中，所為不利於被告丙○○、甲○○之
供詞，資為其主要之論罪基礎（見原判決第十六至二十七頁，理
由貳、甲之一(2)）。然查本件歷經第一審及原審審理期間，均未
使共同被告黃才泉立於證人地位而為具結陳述，並接受丙○○、
甲○○之詰問，此有歷審之筆錄可稽，原判決復未說明該共同被
告在審判中有何客觀上不能受詰問之情形，遽採其以被告身分所
為之陳述，作為認定丙○○、甲○○犯行之證據，所踐行之訴訟
程序，於法尚有未合。(二)、被告之行為，倘在修正前之法律有處
罰明文；但修正後之法律，因犯罪構成要件之變更，已無刑罰之
規定時，係屬犯罪後之法律已廢止其刑罰之範圍，依刑事訴訟法
第三百零二條第四款規定，自應諭知免訴之判決。原判決以被告
丙○○、甲○○行為後，貪污治罪條例第六條第一項第四款關於
圖利罪之規定，已於九十年十一月七日公布修正為結果犯，以有
實際圖得私人不法利益為犯罪構成要件；本件既查無足以認定被
告丙○○已使被告甲○○及已定讞之黃才泉等人實際獲有不法利
益之積極證據，因認此部分不能責令被告丙○○、甲○○擔負共
同圖利罪名，並以公訴意旨係認此部分與有罪之違反政府採購法
部分，有牽連犯裁判上一罪之關係，因而不另諭知無罪（見原判
決第一六七至一七０頁，理由肆、甲之三(3)）。然依原判決於被
告丙○○、甲○○違反政府採購法有罪部分之事實認定，被告丙
○○於辦理前揭「臨辦工程」之限制性招標時，與被告甲○○及
已定讞之黃才泉係共同意圖不法利益，而以借牌圍標之合意方式
，使黃才泉得以三建公司之名義標得該項工程等情，倘若不虛，
則被告甲○○及已定讞之黃才泉等人縱尚未實際獲有不法利益，
然被告丙○○、甲○○之行為茍已符合其行為時即修正前貪污治
罪條例第六條第一項第四款圖利罪之規定，祇因修正後之法律改
為結果犯，犯罪構成要件有所變更，致不符新法處罰之規定，揆
諸前述說明，應屬不另諭知免訴之範疇。原判決就此法律關係未
詳加釐清，遽為上開不另諭知無罪之論斷，併有判決適用法則不
當之違誤。
二、丙○○、乙○○被訴圖利部分
本件原判決就公訴意旨另指：(1)被告丙○○擔任南投縣縣長期間
，被告乙○○係其縣長辦公室助理。緣九二一地震後，行政院旋
即發布南投縣為災區，並於同年九月二十五日頒布緊急命令，對
於災區災後重建公共工程之招標作業，依政府採購法第一百零五
條及特別採購招標決標處理辦法之規定，得採用限制性招標方式
，而不適用政府採購有關招標及決標之規定。已定讞之王憲備於
八十九年二月間某日，經由乙○○將其任職之久元營造有限公司
（下稱久元公司，負責人劉銘土）及友人林得生（與王憲備二人
均經原審判處以違反政府採購法罪刑，並宣告緩刑確定）負責之
國軒營造有限公司（下稱國軒公司）等二公司之名單送交丙○○
，並表示係由王憲備所推薦之廠商。丙○○為規避緊急命令期間
於八十九年三月二十四日屆滿後，重大工程將回歸政府採購法之
招標規範，部分重建工程遂趕在該期間內辦理發包。其中「南投
縣巨型公園文化遊憩資訊中心」新建工程（下稱「巨型公園工程
」），即訂於同年三月二十四日下午三時辦理比價發包。詎丙○
○雖明知於緊急命令期間，災後重建工程雖得不適用政府採購法
有關招標及決標之規定，但仍不得指定事先謀議圍標之特定廠商
作為限制性招標比價之廠商，竟因王憲備為其選舉樁腳，乃與乙
○○共同意圖為王憲備與該二公司負責人劉銘土、林得生不法之
利益，於三月二十三日中午該工程尚未批示指定比價廠商名單前
，為恐時間太過急迫，如依正常程序俟批示後再通知比價廠商之
招標流程，將使事先已謀議為比價廠商之該二公司無法如期參與
投標，即先由不知情之承辦人許光國將其保管之其中二份工程圖
說及預算書等發包標單資料送至縣長辦公室，復由乙○○以電話
聯繫王憲備前來領取二份空白標單；嗣於丙○○批示指定該二公
司為比價之廠商後，再由工管中心之承辦員依正常流程備妥相關
之標單後，於同（二十三）日晚間九時許，託交承辦人許光國持
至台中市○○路夜間郵局投遞，分別寄至高雄市、台中市前開二
家公司。王憲備則將其於三月二十三日中午事先由乙○○處取得
之二份空白標單，交予國軒公司業務員帶回該公司，再由該公司
負責人林得生指派經理吳金樹同時填寫二家公司之投標資料。嗣
上開工程於翌（二十四）日，經由久元公司及國軒公司為虛偽之
形式比價，共同圍標而由國軒公司以一千七百九十六萬元得標，
依一般公共工程利潤約為百分之十計算，圖利金額達一百七十九
萬六千元等情。(2)南投縣政府於八十八年五月二十六日政府採購
法施行前之同年五月間，辦理「農村道路傢俱設施工程」、「新
農村產業環境經營輔導改善工程」及「藝術大道國姓段廣告招牌
更新計畫工程」等三項工程發包時，被告丙○○與白錫旼（係丙
○○約聘之南投縣政府發展城鄉新風貌顧問）、莊勝文（係元圃
景觀工程有限公司負責人，與白錫旼二人均經原審維持第一審諭
知無罪之判決確定）及鄭國樑（由第一審另案審理）等人均明知
有關工程之招、開標過程，依據當時之法令（如機關營繕工程及
購置定製變賣財物稽察條例等），如發現投標者有串通圍標之情
事，應當場宣布廢標，並移送司法機關處罰。詎渠等竟仍基於犯
意之聯絡，由莊勝文、鄭國樑二人負責向廠商借牌，再將借牌廠
商名單交予白錫旼轉交縣長丙○○據以指定借牌廠商進行圍標虛
偽比價，嗣由莊勝文負責之元圃景觀工程有限公司以四百二十五
萬元標得「農村道路傢俱設施工程」；莊勝文借牌之六藝景觀設
計工程有限公司以三百五十萬元標得「新農村產業環境經營輔導
改善工程」；鄭國樑借牌之巧品廣告事業有限公司以三百五十萬
元標得「藝術大道國姓段廣告招牌更新計畫工程」等情。因認被
告丙○○、乙○○二人與王憲備、林得生、劉銘土等人就上開(1)
部分；被告丙○○與白錫旼、莊勝文、鄭國樑等人就上開(2)部分
，均共同涉犯修正前貪污治罪條例第六條第一項第四款之圖利罪
嫌云云（見原判決第三十六至四十一頁，即起訴書犯罪事實二、
三部分）。惟經審理結果，認不能證明被告丙○○、乙○○犯罪
，因而維持第一審諭知其二人此部分均無罪之判決，駁回檢察官
該部分在第二審之上訴，固非無見。
然查：(一)、關於上開公訴意旨(1)部分，原判決認不能證明被告丙
○○、乙○○犯罪，係以：被告乙○○於調查人員詢問及檢察官
偵查中，對於是否曾代為領取標單持交王憲備等情，供述前後不
一，難予遽採，且依證人許光國證稱：工程標單不可能外流，其
並未轉交上開工程之投標資料予被告乙○○等語，足見被告乙○
○所供其先行交付二份空白標單予共同被告王憲備之自白，暨共
同被告王憲備於南投縣調查站應詢時供稱：「我知道，該工程是
由南投縣長辦公室助理乙○○通知我，將於八十九年三月二十四
日發包，並要我在八十九年三月二十三日中午左右，由我至縣長
辦公室找乙○○拿縣長丙○○指定參加比價之二家廠商國軒營造
、久元營造公司標單。」（見他字第六七０號卷三第一八三頁）
，暨共同被告林得生於同上調查站供陳：「……於八十九年三月
二十三日我接到王憲備電話，他要我到南投來領標單，我即派本
公司業務小姐劉慧子到南投找王憲備拿標單，劉慧子即於當日中
午左右將國軒營造公司及久元營造公司標單拿回（國軒）公司交
給吳金樹處理填寫，後來本（國軒）公司即投標得標前該南投縣
政府發包之巨型公園遊憩文化資訊中心新建工程。……」（見同
上卷第九十三頁）各等語，均與事實不符。另認被告丙○○接受
王憲備之推薦，通知久元公司、國軒公司參加比價，核屬其裁量
權之行使，並非違背職務之不法行為，自無從認定其有不法圖利
之故意等由（見原判決第七十七至八十六頁），資為其論斷之依
據。惟按：(1)、判決所憑之證據及其說明之理由，均須與卷內之
證據資料相適合，否則即屬證據上之理由矛盾。依原判決所引用
之被告乙○○於調查人員詢問及檢察官偵查中之陳述，其對於先
行交付二份空白標單予王憲備本人或王憲備委託之人一節，始終
並未否認（見原判決第七十七至七十九頁），原判決竟以被告乙
○○「就是否代為領取標單，『先予否認』，旋又供稱曾代替王
憲備領取標單，嗣又改稱係受丙○○指示通知被告王憲備前來領
取標單」，因認其供詞內容反覆，前後不一，而不予採信（見原
判決第七十九頁，理由參、戊一之(1)末項），非無證據上理由
矛盾之違法。(2)、原判決於被告丙○○違反政府採購法有罪部分
，係認定：南投縣政府於同日（即八十九年三月二十四日）辦理
比價之前揭「臨辦工程」，係由已定讞之黃才泉先於比價日前之
同月二十三日，至南投縣政府工管中心索取工程標單後，工管中
心始於當日（二十三日）晚間將三份標單付郵投遞等情（見原判
決事實欄第一項）。倘若不虛，則南投縣政府趕於八十九年三月
二十四日即緊急命令期限屆滿之日辦理比價之工程，其空白標單
似可由特定之投標人先行至南投縣政府工管中心取得，再由該工
管中心人員以郵寄方式寄交投標人，以符規定。是證人許光國證
稱：工程標單不可能外流之證言，似與原判決上開有罪部分之事
實認定有所出入，是否真實可取，即非無疑。原判決未予詳察審
認，遽予採信，亦有可議。(3)、本件「巨型公園工程」經被告丙
○○核定比價之二家廠商，為已定讞之王憲備所任職及推薦之久
元公司及國軒公司，被告丙○○若係為免緊急命令屆期失效，其
將喪失指定廠商之權利（即回復公開招標程序），而於工管中心
人員以郵寄方式寄交投標單之前，先著王憲備自被告乙○○處同
時取得二份空白標單以供填寫，此舉是否已失比價競標之意義，
而使特定廠商得以利用虛偽比價之圍標方式標得工程，獲取原本
不應取得或無法取得之利益？殊堪研求，應有詳加勾稽以明瞭實
情之必要。原審未予釐清究明，遽以被告丙○○指定久元公司、
國軒公司參加比價，係其縣長裁量權之行使，並非違背職務之不
法行為，因認其無不法圖利之故意，而為有利於丙○○之論斷，
難謂已符採證法則，併有調查職責未盡及判決理由欠備之違法。
(二)、檢察官或自訴人如以實質上一罪或裁判上一罪起訴，因在訴
訟上祇有一個訴權，基於審判不可分之原則，法院如認一部成立
犯罪，其他被訴部分之犯罪不能證明時，僅能為單一主文之有罪
判決，其不能證明犯罪之部分，於判決理由內說明因係被訴實質
上或裁判上一罪之一部分，故不另為無罪諭知之旨，即為已足，
不得強行割裂為一部有罪、一部無罪之判決。本件依檢察官起訴
之意旨，係認被告丙○○先後三次圖利犯行（即與甲○○、黃才
泉共犯；與乙○○、王憲備、林得生共犯；與白錫旼、莊勝文、
鄭國樑共犯等三部分）有連續犯裁判上一罪之關係（見起訴書犯
罪事實一、二、三及證據並所犯法條乙之一），而被告丙○○與
甲○○、黃才泉被訴共同犯罪部分（即起訴書犯罪事實一部分）
因依公訴意旨，其二人尚牽連觸犯政府採購法第八十七條第四項
之罪（此部分起訴書漏引起訴法條），業經原判決論處以該項罪
刑在案，是被告丙○○其餘被訴圖利部分（即與乙○○、王憲備
、林得生共犯及與白錫旼、莊勝文、鄭國樑共犯部分），縱認不
能證明犯罪，亦因與有罪之部分在訴訟上祇有一個訴權，基於審
判不可分原則，僅須於判決理由內說明因係被訴裁判上一罪之一
部分，故不另為無罪諭知之旨，乃第一審竟另行諭知該部分無罪
之判決，難謂適法；原判決未加糾正而予維持，同屬違誤。
三、丙○○、乙○○、丁○○被訴利用職務上之機會詐取財物及
侵占公有公用財物部分
本件原判決以公訴意旨略稱：(1)、南投縣因九二一地震災情慘重
，全國民眾捐款湧至，以為捐助南投縣政府救助災民、重建災區
等使用，南投縣政府社會局原設有「南投縣社會救濟會報」專戶
，供民眾捐款之用。詎被告丙○○明知該等救災重建用之捐款，
應存入南投縣政府社會局之「南投縣社會救濟會報」專戶以集中
管理運用；亦明知其擔任董事長之「財團法人新南投發展基金會
」、「南投縣建設發展基金會」均係私法人，並非南投縣政府編
制內之救災單位，與九二一地震之災後救助亦無關係；竟於八十
八年十月間，與其機要秘書即被告丁○○、助理乙○○等人，共
同基於意圖為各該基金會不法所有之犯意聯絡，利用一般民眾無
法區分南投縣政府與上開基金會彼此關係之機會，或指示欲捐款
賑災之民眾直接將款項匯入上開基金會之帳戶；或將民眾親至南
投縣政府交付之捐款轉交丁○○、乙○○後，再匯入上開基金會
之帳戶，共計侵占一千五百五十八萬六千元及美金五千元；(2)、
被告丙○○、丁○○、乙○○三人基於犯意聯絡，利用擔任公務
員之職務機會，由丁○○、乙○○對於來電詢問捐款之民眾佯稱
：上開基金會與南投縣政府關係密切，皆為南投縣政府救災中心
下之單位，如將捐款存入該二基金會，亦可運用於救助災區災民
等語，使捐款之民眾陷於錯誤，而依據丁○○、乙○○指示，將
捐款匯入上開基金會之帳戶內，總計詐取一千三百五十二萬六千
九百四十一元等情。因認被告丙○○、乙○○、丁○○共同涉犯
貪污治罪條例第四條第一項第一款之侵占公用、公有財物及同條
例第五條第一項第二款之利用職務上之機會詐取財物等罪嫌云云
部分。經審理結果，認不能證明被告丙○○、丁○○、乙○○犯
罪，因而維持第一審此部分諭知其三人均無罪之判決，駁回檢察
官該部分在第二審之上訴，固非無見。
惟按：心證之形成由來於證據，證據證明力判斷之正確與否，應
視其就應行調查之證據已否盡其調查之職責而定；如有應調查之
證據未予調查，不特心證形成之條件未臻完備，且其所形成之心
證，因受調查證據範圍之限制，亦難期正確，從而並影響真實之
發現，所為之判決，即難謂適法。原判決認不能證明被告丙○○
、丁○○、乙○○此部分之犯罪，係以：證人即捐款人或捐款公
司之代表人等在調查人員詢問時，雖有部分供稱：原係要將款項
捐予南投縣政府云云，然與渠等在第一審訊問時，所供係要捐給
上開基金會之陳述前後不符，渠等在調查人員詢問時，就實際捐
款對象之供述，未盡符合真意，致與嗣後在第一審所供有所出入
，因認渠等在調查人員詢問時之陳述難予採信；且各該證人另經
原審傳喚作證時，或已陳明其在調查人員詢問時所供之捐款對象
，係在不清楚狀況下所為之供述，或經進一步指明其捐款之對象
即為上開基金會，且對被告丙○○、丁○○、乙○○三人均未有
何非議，據此亦可間接證明各該捐款匯入上開基金會，並未違背
捐款人之本意，難謂被告丙○○、丁○○、乙○○三人有利用職
務上之機會詐取財物或侵占公有、公用財物之犯行等由，資為其
主要之論據（見原判決第一二八至一五四頁，理由參、戊之六）
。然查本件相關之捐款，係因南投地區於九二一地震後，各界善
心人士發揮愛心，為賑災而捐輸之款項等情，既為原判決所是認
（見原判決第一五０頁，理由參、戊之六(5)），則各該捐款人於
調查人員詢問時證稱：原係要將款項捐予南投縣政府等證言，是
否符合實情而可採信？又被告丙○○擔任董事長之上開二基金會
係私法人，其是否以慈善或賑災之目的為宗旨而成立？倘為否定
，被告丙○○、丁○○、乙○○將各界捐輸之賑災款項存入，或
指示捐款人逕行匯入該二基金會之帳戶，其主觀上有無為該二基
金會不法所有之意圖？又各該捐款經匯入上開基金會之帳戶後，
其流向如何？是否確實使用於九二一地震之賑災行動？凡此攸關
被告丙○○、丁○○、乙○○三人此部分應否成立犯罪之重要事
項，顯然均仍有疑義而猶待究明。原審未予調查說明，遽為有利
於其三人之判決，自有調查職責未盡及判決理由不備之違法。
四、以上或為檢察官及被告丙○○、甲○○上訴意旨所指摘，或
為本院得依職權調查之事項，應認原判決關於上開部分均有撤銷
發回之原因。
據上論結，應依刑事訴訟法第三百九十七條、第四百零一條，判
決如主文。
中　　華　　民　　國　九十四　年　 十一 　月　 十一 　日
                      最高法院刑事第七庭
                          審判長法官  林　增　福
                                法官  邵　燕　玲
                                法官  陳　世　雄
                                法官  陳　朱　貴
                                法官  張　春　福
      本件正本證明與原本無異
                                      書  記  官
中　　華　　民　　國　九十四　年　 十一 　月　 十五 　日
                                                      Ｑ
